臺灣桃園地方法院民事判決　九十年度簡上字第二八號
　　上　訴　人　甲○○
　　法定代理人　乙○○
　　被上訴人　　丙○○
右當事人間請求返還價金事件，上訴人對於中華民國八十九年十二月十五日本院中壢
簡易庭八十九年度壢簡字第四二五號第一審判決，提起上訴，本院判決如左：
    主    文
上訴駁回。
第二審訴訟費用由上訴人負擔。
    事　　實
甲、上訴人方面：
一、聲明：（一）原判決廢棄。（二）被上訴人應共同給付上訴人新臺幣（下同）貳
          拾萬元及自民國（下同）八十九年一月十日起至清償日止，按年息百分之
          五計算之利息。（三）第一、二審訴訟費用由被上訴人負擔。
二、陳述：除與原判決記載相同者予以引用外，並補稱：
          １．姑不論二造間之訂購房屋證明書之簽訂有無違反消費者保護法施行細
              則第十一條第一、二項之規定而屬無效，退萬步言，縱認二造間之買
              賣契約有效成立，然原判決既認上訴人依民法第二百五十六條以原審
              起訴狀解除買賣契約為合法，而上訴人係以被上訴人前於八十九年三
              月十五日違約將標的物轉賣他人為解除契約之理由，即足認被上訴人
              等確有民法第二百二十六條「可歸責於被上訴人之事由」，上訴人自
              得依民法第二百五十九條之規定請求被上訴人等返還上訴人業已給付
              之二十萬元價金。原審竟一方面認上訴人係以被上訴人違約轉賣致給
              付不能為由解除契約合法有理由，另一方面竟又要審究被上訴人是否
              可主張沒收定金，實有倒果為因之矛盾之處。是則，被上訴人在雙方
              買賣契約未解除前，竟將標的物出售他人，一屋二賣，實違反買賣契
              約，而有給付不能之歸責事由，上訴人於解除契約後，請求價金之返
              還，自有理由。
          ２．依雙方於八十九年一月九日訂購房屋證明單特約條款內容：「訂戶繳
              付訂金後，如逾期不簽訂房地買賣契約，一律視為違約，訂金恕不退
              還。」惟該特約條款內，並未約定簽訂買賣契約日期，原判決認已約
              定八十九年一月十七日簽訂，恐有誤會。且上訴人亦有於八十九年一
              月十七日攜帶相關文件，前往訂約，係因雙方就買賣價金之支付方式
              未能合致，而未能簽訂，並非係上訴人不願簽訂契約。況且，該特約
              條款內亦未約定簽約日期，故亦無逾期之可言，原判決認上訴人逾期
              未簽訂買賣契約，故違約，被上訴人可沒收訂金，實有違誤。且雙方
              原來簽定之訂購房屋證明單內，就價款支付方式並未明訂，則雙方當
              可就支付價款之方式再行協議，乃被上訴人竟不另行協議，甚且於八
              十九年三月十五日將買賣標的物再出售他人，已違反契約，上訴人自
              得解約請求返還價金。而本件買賣契約係雙方意見不合，致未能簽訂
              ，並非是上訴人逾期不簽訂，無可歸責於上訴人之事由，被上訴人自
              不得依前揭特約條款規定沒收訂金。
          ３．況且，於八十九年一月十七日雙方就買賣價金之給付方式有爭議後，
              被上訴人委託之代理人丁○○於八十九年一月二十七日尚以存證信函
              通知要求上訴人繼續履行買賣契約，從未為沒收定金或解除契約之意
              思表示。本件系爭買賣契約有效存續中，被上訴人嗣將系爭房地出售
              他人構成違約事由，上訴人予以解除契約而起訴請求返還業已給付之
              二十萬元價金後，被上訴人始另行主張原告違約責任云云，洵無理由
              ，且有違誠信原則。
          ４．本件系爭「訂購房屋證明單」係被上訴人單方面為與不特定多數人訂
              立契約之用，而單方面擬定之契約條款，是其應屬消費者保護法施行
              細則第十條第一項所謂之「定型化契約」之一般條款。而定型化契約
              一般條款之存在係對於契約自由的一種否定，屢屢造成企業者挾其經
              濟上的優勢地位，訂立有利於己方，致消費者在無從選擇之下須承受
              不利地位之條件。因此，定型化契約是否有效，必須視條款訂立之本
              身是否本於平等互惠原則，且是否有給予消費者足夠之審約期間而論
              。而上訴人於八十九年一月九日前往系爭房屋工地看屋，被上訴人則
              委託代銷系爭房屋之人員極盡其力遊說上訴人，上訴人因一時心動而
              當場簽訂系爭「訂購房屋證明單」，並交付定金二十萬元予被上訴人
              所委託之代理人，然被上訴人從未事先將系爭訂購房屋證明單交付給
              上訴人於相當期間內審閱，且未告知特約條款欄內約定內容之法律意
              義及效果，又特約條款內容係由被上訴人單方面決定，不論上訴人就
              買賣價金之給付方式有無爭議或不同意被上訴人所訂立之付款方式，
              只要上訴人未依照被上訴人通知之日期簽約，即一律視為上訴人違約
              ，將定金沒收不予退還，而系爭訂購房屋證明單內容又未約定被上訴
              人方面如果違約有何法律上責任，實有違公平及平等互惠之原則，故
              系爭訂購房屋證明單之特約條款第一項之定金沒收約定，應屬無效，
              被上訴人執特約條款第一項約定內容以資抗辯，自不足採納。
          ５．訴訟標的之追加：又如上訴人之本件解除契約不合法，但查上訴人向
              被上訴人訂購系爭房屋僅交付二十萬元予被上訴人，二造間就如何付
              款之方式，並未達成一致，此觀諸被上訴人交付上訴人之系爭訂購房
              屋證明單備註欄內情形即可證明。二造間就系爭房地既尚未成立買賣
              契約，則被上訴人收受上訴人所交付之系爭二十萬元即屬無法律上之
              原因，上訴人爰逕追加另依民法第一百七十九條之規定，請求如原審
              起訴狀訴之聲明所載之金額及利息。
          ６．本件系爭訂購房屋證明單僅屬預約之性質，上訴人再追加民法第二百
              四十九條第一項第四款之規定為訴訟標的：按本件由被上訴人授權第
              三人丁○○所出具之訂購房屋證明單上，雖就買賣標的物及價金範圍
              先為確定，然稽諸特約條款1.2.3.分別載明「訂戶繳付訂金後，如逾
              期不簽訂房地買賣契約，一律視為違約，訂金恕不退還」「買賣條件
              以雙方所訂房地產買賣契約為準。完成簽約手續後，本單自然失效。
              」「簽訂合約請攜帶本單及．．．」足徵前揭訂購房屋證明單，僅為
              買賣之預約，雙方將來尚須簽立買賣契約之本約。嗣後雙方係因價金
              支付方法未能協致而未訂立買賣契約之本約，屬不可歸責雙方當事人
              之事由，爰追加依照民法第二百四十九條第一項第四款「契約因不可
              歸責雙方當事人之事由，致不能履行時，定金應返還之。」規定，請
              求被上訴人應將定金返還給上訴人。況查，本件買賣標的物嗣後亦因
              被上訴人轉賣他人而已無法履行，而被上訴人亦已解除雙方買賣契約
              （預約），被上訴人自應將價金返還給上訴人等語。
三、證據：援用於原審之立證方法。
乙、被上訴人方面：
一、聲明：（一）上訴駁回。（二）第一、二審訴訟費用由上訴人負擔。
二、陳述：除與原判決記載相同者予以引用外，並補稱：
          １．依民法第二百四十九條第二款規定：契約因可歸責於付定金當事人之
              事由，致不能履行時，定金不得請求返還。又依上訴人所簽立之訂購
              房屋證明單特約條款第一條約定：訂戶繳付訂金後，如逾期不簽訂房
              地買賣契約，一律視為違約，定金恕不退還。被上訴人係依約依法沒
              收上訴人所交付之價金。析述如下：(1)兩造雖依約於八十九年一月十
              七日出面簽立買賣契約，惟因上訴人提出三百十萬元價金要分六年無
              息攤付，以致雙方未能簽訂買賣契約，顯見契約係因可歸責於上訴人
              致不能履行，定金應不得請求返還。(2)上訴人違約，經被上訴人委託
              訴外人丁○○通知上訴人後，雙方約定以換屋方式處理，但亦約定如
              上訴人未換購他戶則被上訴人仍將沒收其已付之定金，然上訴人亦遲
              不另購他戶，被上訴人不知其最終目的實為「違約不買」。被上訴人
              原認系爭房地買賣既已因上訴人同意退換他戶而終止，即免再解除契
              約，惟上訴人竟在被上訴人將系爭房屋另出賣予第三人後，才再以被
              上訴人係一屋二賣、給付不能，而要求退還定金，顯有違情理法。(3)
              退一萬步言，縱上訴人不換購他戶房屋，依約依法其所交付之定金亦
              不得請求返還。
          ２．上訴人一再以訂購證明單違反消費者保護法等規定主張無效部分，亦
              實無理由。因該證明單之內容，言簡意賅，且係在上訴人完全明瞭確
              認後始簽立，上訴人更於簽立後之翌日另再交付定金十四萬元，顯見
              上訴人並非係不知契約條款內容及權義關係。而上訴人於八十九年一
              月九日簽立至同年四月十日寄發解約函期間，從未對訂購證明單內容
              為任何反對之意思表示，亦足證明其主張無理由。
          ３．契約之有效成立與解除，乃依法律規定，惟究係「可歸責」於何人，
              則須就事實關係來認定。本件係因上訴人故意提出對被上訴人不公平
              之支付價款方式，致使買賣契約無法簽立，已為可歸責於上訴人。上
              訴人又再以換購他戶為由，惟卻一再拖延選購，還同意被上訴人將系
              爭房地出賣予第三人，以遂其違約不買之目的，顯非係可歸責於被上
              訴人。而上訴人於八十九年一月十日補足定金後，兩造於訂購證明單
              內記載於八十九年一月十七日簽約，即為已約定簽約日期，上訴人仍
              以雙方未約定簽約日期而以無逾期否認之，實與情理法有違。又上訴
              人於八十九年一月十七日所提出之餘款三百十萬元要分六年無息支付
              ，實與雙方原於口頭約定之方式不符，更與至少應向銀行貸款付清之
              常情不合，且亦顯對被上訴人不利，顯見上訴人確為「後悔不買了」
              ，契約因而無法簽立，係可歸責於上訴人，乃不爭之事實。而八十九
              年一月二十七日被上訴人委託訴外人丁○○寄發存證信函要求上訴人
              履約，經協商後，改以換屋方式處理，被上訴人認為原買賣契約終止
              ，僅待另立契約，初認應無通知解約沒收定金之必要，故被上訴人實
              無違約違法之情事。然上訴人自八十九年一月九日簽立訂購證明單支
              付六萬元後，至同月十日再補足定金十四萬元，以至於十七日依約出
              面訂約時，從未對訂購單條款內容提出疑義，乃至於四月十日間，亦
              均未表示有任何不合情理法之處，惟其於起訴時竟以訂購單條款內容
              違反消費者保護法等規定而主張無效，顯與事實不合，更違情理法，
              實不足採信。
          ４．綜上所陳，上訴人本於自由意志簽約付款，其後隱匿違約不買之目的
              ，以提出不合情理之付款方式及換購他戶方式，延至被上訴人再行出
              售系爭房地完成過戶登記予第三人後，始以被上訴人係一屋二賣、已
              給付不能為由，要求解約退款，更提出雙方所立訂購單據無效之主張
              ，以達其不買取回定金之目的，其情雖可憫，但其心可議，且於情理
              法亦不容等語。
三、證據：援用原審之證據資料。
    理　　由
一、程序方面：
    本件上訴人在準備程序中，於言詞辯論期日前，另依民法第一百七十九條及同法
    第二百四十九條第一項第四款所規定之請求權，為本件訴訟標的之追加，因不甚
    妨礙被上訴人之防禦及訴訟之終結，應予准許，於此合先敘明。
二、實體方面：
（一）本件上訴人於原審起訴主張：上訴人於八十九年一月九日向被上訴人高鼎開發
      建設有限公司及丙○○購買桃園縣中壢市○○○路○段一二六巷二十號房屋一
      棟及基地中壢市○○段九００－二八號、面積七十八平方公尺所有權全部（即
      邑品尊爵工地、編號邑品區‧Ａ八號三樓半房地，以下稱系爭房地），並於八
      十九年一月九日、十日分別交付定金六萬元、十四萬元予被上訴人，被上訴人
      於收受上訴人購買系爭房地之定金後，依民法第二百四十九條（註：應係同法
      第二百四十八條之誤載）之規定，系爭房地買賣應已有效成立，惟被上訴人竟
      於八十九年三月十五日將該系爭房地出售予訴外人劉錦明、劉學文、劉慶隆、
      洪文英等四人，並於同年四月一日辦理過戶登記完畢，已無法將系爭房地移轉
      登記給予上訴人，而有給付不能之情事，上訴人遂於八十九年四月十日以存証
      信函表示解約及要求返還價金，並另再以起訴狀之送達代為解除契約之意思表
      示，而系爭契約既業經解除，則被上訴人自應負返還價金及利息之義務等語。
      被上訴人則以：八十七年一月九日被上訴人於收受上訴人之定金六萬元時，兩
      造即已約明買賣總價金為五百三十萬元，定金為二十萬元，被上訴人始於翌日
      （十日）再收受上訴人之定金十四萬元，而雙方約定除定金二十萬元外，上訴
      人於簽約時應交付二百萬元，於完稅時應交付一百十萬元，另於貸款核下來時
      應給付二百萬，並約定於八十九年一月十七日簽訂書面契約，詎於八十九年一
      月十七日，上訴人竟要求除定金及簽約金外，其餘價款三百十萬元要分六年無
      息償付，因此要求不合房地產買賣常規，且不利於被上訴人，雙方乃未簽訂書
      面契約，然兩造在於被上訴人收受定金時，即已在訂購房屋證明單上載明約定
      ：「訂戶繳付定金後，如逾期不簽訂房地買賣契約，一律視為違約，定金恕不
      退還」，上訴人不依照原約定履行簽訂買賣契約之書面，被上訴人自得沒收其
      所交付之定金，是上訴人請求被上訴人加息退還定金，自有未合等語，資為抗
      辯。
（二）查本件上訴人於原審主張兩造於八十九年一月九日就系爭房地已成立買賣契約
      ，上訴人並於八十九年一月九日、十日分別交付定金六萬元、十四萬元給予被
      上訴人，惟被上訴人於八十九年三月十五日將系爭房地又出售於訴外人劉錦明
      、劉學文、劉慶隆、洪文英等四人，並於同年四月一日已辦理過戶登記完畢等
      事實，雖業據上訴人提出訂購房屋證明單影本、土地及建物登記簿謄本等資料
      為證，且亦為被上訴人所不爭執，固堪信為真。惟上訴人主張被上訴人因將系
      爭房地出售予訴外人，並已辦畢所有權移轉登記，一屋二賣，已經無法將系爭
      房地所有權移轉登記給予上訴人，而有可歸責於被上訴人致給付不能之情事，
      上訴人已經表示解除契約，且兩造間所簽立之訂購房屋證明單內容，亦有違消
      費者保護法施行細則第十一條第一、二項之規定，應屬無效，退而言之，縱認
      有效，惟系爭訂購房屋證明單內容亦僅為房屋買賣預約之性質，嗣後因雙方對
      於價金支付方法未能協致而未訂立買賣契約之本約，係屬不可歸責於雙方當事
      人之事由等語，請求被上訴人應將定金二十萬元返還給上訴人；惟被上訴人則
      略以：被上訴人係依約依法沒收上訴人所交付之二十萬元定金，此因兩造雖依
      約於八十九年一月十七日均曾出面簽立買賣契約之書面，惟因上訴人提出三百
      十萬元價金部分要分六年以無息攤付，以致雙方未能簽訂買賣契約之書面，該
      屋始另行讓售給予第三人，顯見系爭買賣契約係因可歸責於上訴人致已不能履
      行，因此，上訴人對於二十萬元之定金，自不得請求返還，且上訴人係本於自
      由意志簽約及付款，惟其後隱匿違約不買之目的，以提出不合情理之付款方式
      及換購他戶方式，延至被上訴人另行出售系爭房地並完成過戶登記予第三人後
      ，再以被上訴人係一屋二賣、已給付不能為由，要求解約退款，並提出雙方所
      簽立之單據違反消費者保護法施行細則等規定而無效之主張，以達其不買取回
      價金之目的，其情雖可憫，但其心可議，且於情理法不容等語，資為抗辯。按
      當事人就標的物及價金互相同意時，買賣契約即為成立；次按訂約當事人之一
      方，由他方受有定金時，其契約視為成立，此於民法第三百四十五條第二項、
      第二百四十八條分別定有明文。而查兩造於八十九年一月九日所簽訂之訂購房
      屋證明單內容，已經就買賣契約必要之點即買賣契約之標的物即邑品區Ａ８號
      三．五樓一戶面積約五十九點三五坪，及買賣總價五百三十萬元為約定，且被
      上訴人於簽約時已經收受訂金二十萬元，足見兩造關於買賣系爭房地之契約必
      要之點，意思表示已經合致。至於其他有關履約之細節，若兩造未再補訂書面
      契約時，則可由相關法律規定予以補充。本件兩造所簽立之訂購房屋證明單，
      其約定之內容雖屬簡略，惟仍可認係兩造約定成立系爭房地買賣之本約。兩造
      將來如尚須另補行簽訂房屋買賣之書面契約，則該份書面契約內容，除兩造係
      為其他履約細節之約定部分外，則僅係屬兩造已經成立房地買賣契約之證明資
      料，亦係屬雙方嗣後辦理房地產所有權移轉登記應必須具備之資料。本件兩造
      系爭房地買賣本約，於雙方就標的物及價金互相表示同意之時，即已經成立，
      並不待於雙方嗣後補行簽訂房屋買賣契約之書面時，始發生效力。上訴人初於
      原審本亦主張被上訴人係於收受其購買系爭房地之定金時，依民法第二百四十
      八條（註：上訴人當時誤載為第二百四十九條）之規定，系爭房地買賣之契約
      即已有效成立，惟卻又於上訴審中再另主張本件兩造所簽立之系爭訂購房屋證
      明單內容，僅屬預約之性質，前後之主張，兩相矛盾，其後之主張，已顯非可
      採。再按，除當事人另有約定外，契約因可歸責於付定金當事人之事由，致不
      能履行時，定金不得請求返還；契約因可歸責於受定金當事人之事由，致不能
      履行時，該當事人應加倍返還其所受之定金，民法第二百四十九條第二款、第
      三款亦分別定有明文。而本件依系爭之訂購房屋證明單約定內容，上訴人應於
      八十九年一月十七日攜帶訂購房屋證明單、身分證正本、身分證影本及印章，
      辦理簽約手續並同時付清簽約款，然而是日係因上訴人要求其中三百十萬元價
      款，分六年無息攤付，致使兩造無法達成合意，雙方始未能簽訂書面買賣契約
      ，此為兩造均已不爭執之事實。而按不動產買賣契約成立後，出賣人固應負交
      付買賣標的物之義務，惟買受人亦應負給付全部價金之義務。而本件系爭房地
      之買賣，如果上訴人必須向銀行辦理貸款，再由上訴人向銀行以分期攤還，應
      必須由上訴人與核貸銀行洽談其有關利息之計算方式，本件被上訴人僅屬系爭
      房地產之出賣人，並非辦理核貸之銀行，自無權得以應允本件上訴人以無息攤
      付之要求，故上訴人對於三百十萬元價款部分，向被上訴人要求分六年無息攤
      付，有違房地產買賣交易之常情，上訴人如不依約給付全部價金，要分六年無
      息攤付，將屬債務不履行之給付遲延，兩造自然因此無法達成合意，雙方即因
      此未能簽訂書面之買賣契約，以辦理後續之房地產所有權移轉登記，故本件買
      賣契約之嗣後不能履行，上訴人顯係有可歸責之事由存在。又查，本件系爭訂
      購房屋證明單特約條款第一條約定：「訂戶繳付訂金後，如逾期不簽訂房地買
      賣契約，一律視為違約，定金恕不退還」其中所約定之定金用語，係屬於違約
      定金之性質，亦即以定金為契約不履行之損害賠償擔保，如果因可歸責於付定
      金當事人而不履行契約時，受定金當事人自得沒收定金，又如果是可歸責於受
      定金當事人而不履行契約時，則受定金當事人即應加倍返還定金，兩造即係以
      可歸責於上訴人或可歸責於被上訴人之事由，致契約不能履行時，作為被上訴
      人得沒收定金或應加倍返還定金之停止條件。又被上訴人係因二造間成立買賣
　　　契約而沒收上訴人所交付之系爭二十萬元定金，並非無法律上之原因，故上訴
　　　人主張依民法第一百七十九條不當得利之規定，請求返還，即顯無可採。因本
　　　件買賣契約係屬可歸責於上訴人之事由，致使不能履行，被上訴人自得予沒收
　　　上訴人所交付之定金。至被上訴人嗣後是否將系爭房地出售予第三人，與被上
　　　訴人前開之權利尚無影響，併此敘明。
（三）另查，本件觀諸兩造所簽訂之系爭訂購房屋證明單內容，全部不過三個條文，
      且無特別複雜之處，而各條款之字體大小亦堪認足以引起上訴人之注意及辨識
      ，又上訴人亦自認其先於八十九年一月九日交付定金六萬元後，復於翌日再交
      付定金十四萬元，足見上訴人並非係不清楚特約條款內容之權義關係，且應認
      被告已於合理期間內審閱系爭特約條款之內容。又查，特約條款第一條之內容
      ，雖僅係約定上訴人逾期不簽訂買賣契約（書面契約）時，被上訴人得沒收上
      訴人所交付之二十萬元定金，而未就如係被上訴人違約之情形為約定，然因無
      明文約定排除民法相關之規定，即仍得以民法之相關規定予以補充之，尚無違
      反平等互惠之原則。上訴人主張兩造間所簽立之系爭訂購房屋證明單上之特約
      條款內容，有違反消費者保護法之規定云云，亦顯無可採。
（四）綜據右述，本件由上訴人交付給被上訴人之二十萬元定金，因可歸責於上訴人
      ，致使兩造間之買賣契約不能履行，被上訴人既已為沒收定金之意思表示，從
      而，上訴人以其主張解除買賣契約為由，訴請被上訴人應返還二十萬元定金云
      云，即已無理由，不應准許。其假執行之聲請，亦失所附麗，自應併予駁回。
      原審為上訴人敗訴之判決，併駁回其假執行之聲請，核無不當，仍應予維持。
      上訴人意旨指摘原審判決不當，求予廢棄改判，為無理由，應予駁回之。
三、因本案事證已臻明確，兩造其餘主張陳述及所提之證據等攻擊防禦方法，均與本
    件判決結果不生影響，無一一審究必要，附此敘明。
四、據上論結：本件上訴無理由，依民事訴訟法四百三十六條之一第三項、第四百四
    十九條第一項、第七十八條，判決如主文。
中　　　華　　　民　　　國　　九十一　　年　　　六　　　月　　二十七　　日
                                臺灣桃園地方法院民事第二庭
~B審判長法　官　邱瑞祥
~B　　　法　官　陳心婷
~B　　　法　官　呂仲玉
右為正本，係照原本作成。
本件不得上訴。
中　　　華　　　民　　　國　　九十一　　年　　　七　　　月　　　二　　　日
~B法院書記官　楊惠如
